臺灣彰化地方法院民事判決　95年度訴字第797號
原　　　告　甲○○○
原　　　告　乙○○
上二人共同
訴訟代理人　邱垂勳律師
被　　　告　中華民國
財產管理人　財政部國有財產局
法定代理人　丙○○
訴訟代理人　丁○○
複代理人　　己○○
　　　　　　戊○○
上列當事人間請求分割共有物事件，本院於民國96年1月22日言
詞辯論終結，判決如下：
    主  文
兩造共有坐落彰化縣員林鎮○○段第九九０地號、地目道、面積
一三四．三六平方公尺之土地，應分割為如附圖一所示。
訴訟費用由原告共同負擔新台幣壹萬伍仟參佰伍拾陸元，被告負
擔新台幣壹萬伍仟參佰伍拾伍元。
    事實及理由
壹、原告起訴主張：
  一、坐落彰化縣員林鎮○○段第990地號、地目道、面積134.
      36平方公尺之土地為兩造所共有，原告2人之應有部分各
      為1/4，被告之應有部分為2/4，系爭土地為都巿計畫區內
      之商業區，並無因物用目的不能分割之情形，兩造亦無不
      為分割之約定，原告迭商請被告協議分割，均無結果，爰
      依民法第823條、第824條之規定，請求分割系爭土地。又
      系爭土地係一東西向細長之長方形土地，其東側前段所毗
      鄰之同地段第991地號土地為原告2人所有，故由原告取得
      如附圖A部分之土地，將有助於原告合併使用A部分土地及
      毗鄰之991地號土地，爰聲明：如主文所示。
  二、系爭土地遭鄰地所有人越界建築之範圍面積如附圖二編號
      B部分，面積30.07平方公尺及編號G部分，面積7.98平方
      公尺。而須留作巷道通行之空地面積如附圖二編號C部分
      ，面積4.07平方公尺，及編號E部分面積6.3平方公尺。前
      開遭鄰地所有人越界建築及須留作巷道通行之空地等範圍
      之土地，對於因分割而取得該區位之所有人而言，須排除
      或訴請拆除該越界建築之建物，始能完整規劃使用該分得
      之土地，而添增分割後就分得區位土地在開發使用上之勞
      費。對於分割後有須留作巷道通行之空地而言，無形中已
      縮減了分得區位土地中得自由開發使用之範圍面積，同屬
      不利益狀態。而原告之分割方案，如附圖一編號B部分面
      積30.07平方公尺越界建築部分及編號C之巷道面積4.07平
      方公尺，均分歸原告取得，附圖二編號G越界建築部分面
      積7.98平方公尺及編號E巷道部分面積6.3平方公尺均分歸
      被告取得，原告取得不利益之面積為34.14平方公尺，被
      告取得不利益之面積為14.28平方公尺比原告少，惟原告
      為期本件分得之區位地能與所有毗鄰991地號合併使用，
      自願吸收負擔此一較不利益使用狀態之土地，對被告並無
      不利。
貳、被告則以：不同意原告之分割方案，因為被告分到巷道之面
    積比原告多，依照被告內部之國私有共有土地辦理共有物分
    割作業要點第2點規定，巷道要先辦理分割再維持共有，剩
    下部分再來協議如何分割。並聲明：原告之訴駁回。
參、得心證之理由：
  一、本件原告主張坐落彰化縣員林鎮○○段第990地號、地目
      道、面積134.36平方公尺之土地為兩造所共有，原告2人
      之應有部分各為1/4，被告之應有部分為2/4，系爭土地為
      都巿計畫區內之商業區，並無因物用目的不能分割之情形
      ，兩造亦無不為分割之約定，原告迭商請被告協議分割，
      均無結果，系爭土地係一東西向細長之長方形土地，其東
      側前段所毗鄰之同地段第991地號土地為原告2人所有等情
      ，業據原告提出地籍圖謄本、土地登記謄本、土地使用分
      區證明為證，且為被告所不爭執，堪認原告此部分之主張
      為真實。是以原告依民法第823條第1項之規定，請求分割
      上開土地，於法有據，應予准許。
  二、至分割方案，本院審酌：(1)系爭土地呈東西向細長形，其
      東側前段所毗鄰之同地段第991地號土地為原告2人所有，
      而東側前段目前有原告2人之房子坐落其上，其餘部分之
      土地大部分由訴外人占用或為巷道或為空地，被告並未使
      用系爭土地，系爭土地之北邊面臨彰化縣員林鎮○○路○
      段131巷等情，業據本院會同彰化縣員林地政事務所測量
      員到場勘驗屬實，並製有勘驗筆錄及如附圖二之土地複丈
      成果圖在卷可稽。(2)原告2人表示欲維持共有，又既然系
      爭土地東側前段所毗鄰之同地段第991地號土地為原告2人
      所有，且東側前段目前又有原告2人之房子坐落其上，而
      被告又未使用系爭土地，則原告主張如附圖一所示A部分
      ，面積67.18平方公尺之土地分歸原告2人取得，並按應有
      部分各1/2之比例維持共有，如附圖一所示B部分，面積
      67.18 平方公尺之土地分歸被告取得，此方案使兩造分得
      之土地均直接面臨馬路，且有助於原告合併使用A部分土
      地及毗鄰之991地號土地，應屬適當。至於被告辯稱不同
      意原告之分割方案，因為被告分到巷道之面積比原告多云
      云，惟查，如附圖二編號B部分面積30.07平方公尺及編號
      C 面積4.07平方公尺，均分歸原告取得，附圖二編號G面
      積7.98平方公尺及編號E面積6.3平方公尺均分歸被告取得
      ，原告取得不利益之面積為34.14平方公尺，被告取得不
      利益之面積僅為14.28平方公尺，故被告分得巷道之面積
      雖比原告多出1.23平方公尺，但原告分得越界建築部分顯
      較被告多出22.09平方公尺，故原告之方案對於原告而言
      較屬不利，被告辯稱原告之方案對其不利云云，尚無足採
      。被告雖又辯稱依照被告內部之國私有共有土地辦理共有
      物分割作業要點第2點規定，巷道要先辦理分割再維持共
      有，剩下部分再來協議如何分割等語，惟查，國私有共有
      土地辦理共有物分割作業要點第2點係規定：「協議分割
      之共有土地，已供公共使用或部分屬都市計畫公共設施用
      地，應先辦理標示分割登記，並維持原權利範圍，僅就非
      供公共使用及非屬都市計畫公共設施用地部分協議分割」
      ，上開規定僅是被告之內部規定，且在被告與共有人協議
      分割國私有共有土地時始有適用，兩造既無法協議分割，
      且本件自95年9月28日調解開始至勘驗、本院開2次言詞辯
      論期日，被告雖表示不同意原告之分割方案，卻始終未提
      出分割方案供本院審酌，則本院在審酌分割方案時，自不
      受上開國私有共有土地辦理共有物分割作業要點第2點規
      定之拘束，故被告此部分抗辯亦不足採。原告之方案既屬
      適當，爰判決如主文第一項所示。又原告於本件支出裁判
      費新台幣 (下同)24,661 元，複丈費6,050元(4225+1825=
      6,050)，故本件訴訟費用應由兩造按原應有部分比例負擔
      ，即原告共同負擔15,356元，被告負擔15,355元，爰判決
      如主文第2項所示。
肆、訴訟費用負擔之依據：民事訴訟法第78條、第80條之1、第
    85條第1項但書。
中　　華　　民　　國　　96　　年　　1　　月　　31　　日
                  民事第二庭    法　官　詹秀錦
以上正本係照原本作成。
如對判決上訴，應於判決送達後20日內向本院提出上訴狀（須附
繕本或影本）。
中　　華　　民　　國　　96　　年　　2 　　月　　1 　　日
                      　　　    書記官　陳秀香
